臺灣臺北地方法院民事裁定
110年度消債職聲免字第82號
聲  請  人  
即債務人    李思聖

代  理  人  吳柏儀律師(法扶律師)
相  對  人  
即債權人    兆豐國際商業銀行股份有限公司

法定代理人  張兆順  


相  對  人  
即債權人    板信商業銀行股份有限公司

法定代理人  張明道  


相  對  人  
即債權人    遠東國際商業銀行股份有限公司

法定代理人  周添財  


相  對  人  
即債權人    永豐商業銀行股份有限公司

法定代理人  陳嘉賢  
代  理  人  邱志承  
相  對  人  
即債權人    台新國際商業銀行股份有限公司


法定代理人  尚瑞強  


相  對  人  
即債權人    元大國際資產管理股份有限公司


法定代理人  宋耀明  


相  對  人  
即債權人    衛生福利部中央健康保險署

法定代理人  李伯璋  

上列當事人因聲請消費者債務清理事件，本院裁定如下：
    主  文
債務人李思聖應予免責。
    理  由
一、按法院為終止或終結清算程序之裁定確定後，除別有規定外
    ，應以裁定免除債務人之債務；法院裁定開始清算程序後，
    債務人有薪資、執行業務所得或其他固定收入，扣除自己及
    依法應受其扶養者所必要生活費用之數額後仍有餘額，而普
    通債權人之分配總額低於債務人聲請清算前二年間，可處分
    所得扣除自己及依法應受其扶養者所必要生活費用之數額者
    ，法院應為不免責之裁定。但債務人證明經普通債權人全體
    同意者，不在此限；債務人有下列各款情形之一者，法院應
    為不免責之裁定，但債務人證明經普通債權人全體同意者，
    不在此限：㈠於 7年內曾依破產法或本條例規定受免責；㈡
    故意隱匿、毀損應屬清算財團之財產，或為其他不利於債權
    人之處分，致債權人受有損害；㈢捏造債務或承認不真實之
    債務；㈣聲請清算前二年內，因消費奢侈商品或服務、賭博
    或其他投機行為，所負債務之總額逾聲請清算時無擔保及無
    優先權債務之半數，而生開始清算之原因；㈤於清算聲請前
    一年內，已有清算之原因，而隱瞞其事實，使他人與之為交
    易致生損害；㈥明知已有清算原因之事實，非基於本人之義
    務，而以特別利於債權人中之一人或數人為目的，提供擔保
    或消滅債務；㈦隱匿、毀棄、偽造或變造帳簿或其他會計文
    件之全部或一部，致其財產之狀況不真確；㈧故意於財產及
    收入狀況說明書為不實之記載，或有其他故意違反本條例所
    定義務之行為，致債權人受有損害，或重大延滯程序；債務
    人有前條各款事由，情節輕微，法院審酌普通債權人全體受
    償情形及其他一切情狀，認為適當者，得為免責之裁定，消
    費者債務清理條例（下稱消債條例）第132條、第133條及第
    134條、第135條分別定有明文。又消債條例之立法目的，在
    於使陷於經濟上困境之消費者，得分別情形依該條例所定重
    建型債務清理程序（更生）或清算型債務清理程序（清算）
    清理債務，藉以妥適調整其與債權人及其他利害關係人之權
    利義務關係，保障債權人之公平受償，並謀求消費者經濟生
    活之更生機會，從而健全社會經濟發展；消費者依清算程序
    清理債務，於程序終止或終結後，為使其在經濟上得以復甦
    ，以保障其生存權，除另有上述消債條例第133條、第134條
    所規定不予免責之情形外，就債務人未清償之債務原則上採
    免責主義（消債條例第1條、第132條立法目的參照）。
二、經查：
  ㈠債務人前因有不能清償債務情事，於民國 109年9月3日具狀
    向本院聲請調解，於調解不成立後，經本院以 110年度消債
    清字第3號裁定自110年1月14日下午4時起開始清算，並命司
    法事務官進行清算程序。因債務人名下存款及南山人壽保單
    解約金共計新臺幣（下同）13,365元，經債務人提出等值現
    金解繳到院，本院依分配表分配於債權人，而於110年6月21
    日以110年度司執消債清字第7號裁定本件清算程序終結等情
    ，合先敘明。
　㈡經本院依職權通知全體債權人及債務人就債務人免責與否表
    示意見：
  ⒈債權人兆豐國際商業銀行股份有限公司、遠東國際商業銀行
    股份有限公司、台新國際商業銀行股份有限公司具狀陳稱：
    不同意免責，請鈞院依職權調查債務人有無消債條例第 133
    條、第134條不免責事由。
  ⒉債權人永豐商業銀行股份有限公司（下稱永豐銀行）具狀陳
　　稱：債務人現年僅56歲，提高工作量增加收入應非難事，債
　　務人應積極與債權人協商清償方案，故不同意免責。
  ⒊債權人衛生福利部中央健康保險署具狀陳稱：不同意免責，
    全民健康保險係強制性社會保險，於保險對象在保險有效期
    間，凡符合加保資格之保險對象，均有依法以適法身分持續
    投保及繳納保費之義務等語。
  ⒋板信商業銀行股份有限公司、元大國際資產管理股份有限公
    司未具狀陳述意見。
  ⒌債務人到庭陳稱：債務人已符合免責要件，請准予免責。
　㈢債務人無消債條例第133條所定不免責事由：
    債務人自陳於法院裁定開始清算後無工作收入，每月領取政
    府租屋補助款 7,000元，並於110年6月領有衛生福利部補助
    1萬元，有債務人陳報狀、郵局存摺在卷可參（見本院卷第1
    32至129 頁）。又本院依職權向臺北市政府社會局、都市發
    展局及勞動部勞工保險局函詢，本件債務人是否曾領有社會
    救助、租金補助及國民年金、勞保年金及勞退金等補助，除
    經臺北市政府都市發展局函覆債務人自 110年1月至同年7月
    核撥租金補助 7,000元外，臺北市政府社會局及勞動部勞工
    保險局函覆自110年1月14日迄今皆查無債務人曾領取其他補
    助、國民年金、勞保年金及勞退金等情，有勞動部勞工保險
    局110年8月9日保普生字第11013034860號函、臺北市政府社
    會局 110年8月9日北市社助字第1103109418號函、臺北市政
    府都市發展局110年8月10日北市都企字第1103069007號函在
    卷可稽（見本院卷第73至77頁），故本院認應以債務人自裁
    定開始清算即110年1月至同年7月平均每月收入為8,429元【
    計算式：（7,000×7+10,000）÷7=8,429，小數點以下四捨五
    入】，作為其於法院裁定開始清算程序後每月平均收入。又
    債務人主張裁定開始清算程序起迄今之每月必要生活費用，
    以臺北市109及110年度每人每月最低生活費之 1.2倍計算。
    查債務人設籍於臺北市（見本院卷第33頁個人戶籍資料），
    依消債條例第 64條之2、消債條例施行細則第21條之1第3項
    規定，每月必要生活費用即應依其居住之臺北市大安區所屬
    臺北市政府公告110年度每人每月最低生活費1.2倍即21,202
    元計算。是以，債務人於本院裁定開始清算程序後，以其每
    月收入 8,429元，扣除每月必要生活費用21,202元後已無餘
    額，核與消債條例第133 條所定「法院裁定開始清算程序後
    ，債務人有薪資、執行業務所得或其他固定收入，扣除自己
    及依法應受其扶養者所必要生活費用之數額後仍有餘額」之
    要件不符，尚不得依該規定為不免責之裁定。
　㈣債務人無消債條例第134條第2款不予免責之事由:
    本件債務人曾於109年12月2日將其名下南山人壽之保單質借
    107,000元用以支應生活費用，此有南山人壽保險股份有限
    公司110年2月20日(110)南壽保單字第 C0513號函附卷（見
    司執消債清卷第115至116頁），且經債務人於清算調查程序
    中自陳在卷（見司執消債清卷第76頁）。而清算財團，依消
    債條例第 98條第1項規定，專指法院裁定開始清算程序時，
    屬於債務人之一切財產及將來行使之財產請求權，及法院裁
    定開始清算程序後，程序終止或終結前，債務人因繼承或無
    償取得之財產。是依上開南山人壽函覆該保單之質借日期為
    109年12月2日，可認債務人就其所有之南山保單質借時間既
    係於110年1月14日裁定開始清算程序前，於斯時該等保單尚
    非經本院以裁定認定屬清算財團之財產，則債務人就其所有
    之保單亦尚未喪失處分權，準此，可認前開保單質借行為，
    與消債條例第 98條第1項第 1款規定要件不合，亦非於裁定
    後之隱匿、毀損應屬清算財團財產之行為，可認債務人並無
    消債條例第134條第2款規定之不免責事由。
  ㈤債務人無消債條例第134條各款之不免責事由：
　⒈債權人永豐銀行主張債務人現年僅56歲，提高工作量增加收
　　入應非難事，債務人應積極與債權人協商清償方案，故不同
　　意免責云云，惟上開主張未具體說明或提出相當事證釋明債
　　務人符合本條例之何項不免責之規定，是此部分債權人主張
　　債務人不應免責等語，即無足採。
　⒉又查債務人並非 7年內曾依破產法或消債條例規定受免責者
    ，復查無債務人有何隱匿、毀損應屬清算財團之財產，或以
    顯不相當之對價出賣其財產等不利於債權人之處分、捏造債
    務或承認不真實之債務、隱匿、毀棄、偽造或變造帳簿或其
    他會計文件之全部或一部，致其財產之狀況不真確等行為，
    復無聲請清算前1 年內，已有清算之原因，而隱瞞其事實，
    使他人與之為交易致生損害之行為，且無明知已有清算原因
    之事實，非基於本人之義務，而以特別利於債權人中之一人
    或數人為目的，提供擔保或消滅債務之行為，亦無故意於財
    產及收入狀況說明書為不實之記載，或有違反消債條例第 9
    條第2項到場義務、第41條出席及答覆義務、第81條第1項提
    出財產及收入狀況說明書、債權人、債務人清冊義務、第82
    條第1項報告義務、第89條生活儉樸及住居限制義務、第101
    條提出清算財團書面資料義務、第102條第1項移交簿冊、文
    件及一切財產義務、第103條第1項答覆義務、第136條第2項
    協力調查義務之行為等消債條例第 134條各款所定之不免責
    事由，自難認債務人有應為不免責裁定之情形，應堪認定。
三、綜上所述，本件債務人經法院為終結清算程序之裁定確定，
    且查無消債條例第 134條各款所列之不免責事由，復不符合
    同條例第133 條所定之情形，依同條例第132 條之規定，自
    應裁定債務人免責，爰裁定如主文。
中　　華　　民　　國　　110 　年　　9 　　月　　28　　日
                  民事第二庭    法  官  林禎瑩
以上正本係照原本作成。
如不服本裁定應於送達後10日內向本院提出抗告狀，並繳納抗告
費新臺幣1,000元。
中　　華　　民　　國　　110 　年　　9 　　月　　28　　日
                                 書記官  鄭玉佩